【裁判字號】    99,抗,144
【裁判日期】    991118
【裁判案由】    損害賠償
【裁判全文】
臺灣高等法院臺南分院民事裁定    99年度抗字第144號
抗  告  人  法務部調查局
法定代理人  乙○○
代  理  人  李建忠  律師
上列抗告人因與相對人甲○○間請求損害賠償事件，對於中華民
國99年6月4日臺灣雲林地方法院所為裁定（97年度訴字第377號
）提起抗告，本院裁定如下：
    主  文
原裁定廢棄。
抗告訴訟費用由相對人負擔。
    理  由
一、按「當事人喪失訴訟能力或法定代理人死亡或其代理權消滅
    者，訴訟程序在有法定代理人或取得訴訟能力之本人，承受
    其訴訟以前當然停止。」、「第168條至第172條及前條所定
    之承受訴訟人，於得為承受時，應即為承受之聲明。他造當
    事人，亦得聲明承受訴訟。」民事訴訟法第170條、175條分
    別定有明文。本件抗告人法務部調查局之原法定代理人吳瑛
    已於本院審理時卸任，由乙○○繼任，並由抗告人具狀聲明
    承受訴訟，此有抗告人提出民事陳報狀一份在卷可參（見本
    院卷第9頁），經核與前開規定相符，應准其承受訴訟，合
    先敘明。
二、抗告意旨略以：按「依本法請求損害賠償時，應先以書面向
    賠償義務機關請求之。賠償義務機關對於前項請求，應即與
    請求權人協議。協議成立時，應作成協議書，該項協議書得
    為執行名義。」「賠償機關拒絕賠償，或自提出請求之日起
    逾30日不開始協議，或自開始協議之日起逾60日協議不成立
    時，請求權人得提起損害賠償之訴。」國家賠償法第10條第
    1項、第11條第1項分別定有明文。另按「第一審法院對於原
    告提起之損害賠償之訴，在指定之期日，應調查原告是否已
    以書面向被告機關請求，並具備本法第11條第1項前段之情
    形，如經調查結果，發現原告迄未以書面向被告機關請求或
    未具備本法第11條第1項之情形者，應依民事訴訟法第249條
    第1項第6款之規定，以其起訴不備要件裁定駁回其訴」，法
    院辦理國家賠償事件應行注意事項第4條定有明文。由上開
    法律規定可知，提出國家賠償之訴之請求時，應以書面向賠
    償義務機關請求之，此為起訴必備之法定要件，為不可補正
    事項，否則法院辦理國家賠償事件應行注意事項第4條即應
    有法院可命起訴原告補正，未補正後駁回之規定內容。而非
    依該條規定要求第一審法院調查，調查後發現原告未以書面
    向被告機關請求者即應以同法第249條第1項第6款之規定以
    起訴不備其他要件裁定駁回其訴。原審於發現甲○○未依國
    家賠償法相關規定先以書面向請求機關提出請求，而以裁定
    駁回甲○○追加之訴之裁定應係適法，而其將原駁回之裁定
    撤銷，認事用法應有違誤，請求廢棄原裁定等語。
三、經查：依國家賠償法第10條第1項、第11條第1項規定可知，
    請求國家賠償者，於提起國家賠償之訴前應先以書面和賠償
    義務機關為協議，此為提起國家賠償之訴之前置程序。未為
    此前置程序時，依法院辦理國家賠償事件應行注意事項第4
    條規定，承審法院經調查後認原告起訴欠缺此前置程序，毋
    須命補正，即可逕依同法第249條第1項第6款之規定，以其
    起訴不備法定要件裁定駁回其訴。否則法院辦理國家賠償事
    件應行注意事項第4條規定豈非形同具文？是以，相對人於
    對聯合報股份有限公司等請求損害賠償事件起訴後，以抗告
    人為雲林調查站之上級機關，對所屬機關不論故意或業務過
    失而對相對人所造成之名譽損害與侵權行為應負連帶責任為
    由，而追加抗告人為被告。惟依前揭規定相對人應先以書面
    向抗告人為賠償之請求。相對人追加抗告人為被告時，未為
    此前置程序，並於原審民國（下同）98年7月7日審理時稱：
    「（法官問：就請求法務部調查局負擔賠償責任部分，是否
    曾依國家賠償法第10條規定以書面向該局請求賠償？）沒有
    。」（見原審97年度訴字第377號卷(三)第189頁）。因而原裁
    定法院，以其起訴不備要件而駁回其追加起訴。嗣後相對人
    雖另以書面寄予抗告人請求書面協議，並經抗告人於99年3
    月18日以調秘貳字第09900119880號函覆稱：「說明：…二
    、本局於98年8月26日收受請求權人甲○○之國家賠償請求
    書，惟認其請求不符國家賠償之要件，故未與請求權人進行
    協議，甲○○君得依國家賠償法相關規定，向法院提起訴訟
    。」（見原審99年度國字第5號卷第186頁）。足見相對人對
    抗告人所提之國家賠償之訴，顯與上開規定不符。原法院誤
    以此前置程序之欠缺為可補正之事項，而將駁回相對人起訴
    之裁定自行撤銷，自有違誤。抗告人指摘原撤銷裁定不當，
    求予廢棄，為有理由，應予准許。
四、據上論結，本件抗告為有理由，依民事訴訟法第492條、第9
    5條、第78條，裁定如主文。
中    華    民    國    99    年    11    月    18    日
                  民事第三庭    審判長法  官    黃崑宗
                                      法  官    張世展
                                      法  官    蘇重信
上為正本係照原本作成。
本裁定除以適用法規顯有錯誤為理由外，不得再抗告。如提出再
抗告，應於收受送達後10日內委任律師為代理人向本院提出再抗
告狀（須附繕本），並繳納再抗告費新台幣1千元。
中    華    民    國    99    年    11    月    18    日
                                      書記官    陳嘉琍
【附註】
民事訴訟法第495條之1第2項準用同法第466條之1第1、2項規定
：
(1)對於第二審判決上訴，上訴人應委任律師為訴訟代理人。但上
  訴人或其法定代理人具有律師資格者，不在此限。
(2)上訴人之配偶、三親等內之血親、二親等內之姻親，或上訴人
  為法人、中央或地方機關時，其所屬專任人員具有律師資格並
  經法院認為適當者，亦得為第三審訴訟代理人。
民事訴訟法第466條之2第1項：
  上訴人無資力委任訴訟代理人者，得依訴訟救助之規定，聲請
  第三審法院為之選任律師為其訴訟代理人。

司法院資訊處製作；財團法人民間司法改革基金會備份。
